【裁判字號】    99,上易,1308
【裁判日期】    990709
【裁判案由】    侵占等
【裁判全文】
臺灣高等法院刑事判決                99年度上易字第1308號
上  訴  人  臺灣板橋地方法院檢察署檢察官
被      告  甲○○
上列上訴人因被告侵占等案件，不服臺灣板橋地方法院98年度易
字第659號，中華民國99年4月23日第一審判決（起訴案號：臺灣
板橋地方法院檢察署98年度調偵字第105號），提起上訴，本院
判決如下：
    主  文
上訴駁回。
    理  由
一、公訴意旨略以：被告甲○○於民國97年6 月20日至同年9 月
    19日間，受僱乙○○，擔任址設臺北縣三峽鎮○○路與大觀
    路口「家鄉福利社」的店員，負責該店商品買賣及記帳等工
    作，為從事業務之人。竟意圖為自己不法所有，基於業務登
    載不實及業務侵占之犯意，於擔任該店店員期間，以製作不
    實消費日報表、公關帳及每日貨差項目之方式，隱匿其個人
    消費帳款，接續侵占所保管之貨物及款項，共計新臺幣（下
    同）15,355元（後更正為17,440元），足生損害於乙○○，
    嗣因乙○○發覺有異，對帳後查知上情。因認被告涉犯刑法
    第215 條之業務登載不實罪及同法第336 條第2 項之業務侵
    占罪嫌云云。
二、按犯罪事實應依證據認定之，無證據不得認定犯罪事實；不
    能證明被告犯罪者，應諭知無罪之判決，刑事訴訟法第154
    條第2 項、第301 條第1 項分別定有明文。而認定不利於被
    告之事實，須依積極證據，苟積極證據不足為不利於被告事
    實之認定時，即應為有利於被告之認定，更不必有何有利之
    證據。又檢察官對於起訴之犯罪事實，應負提出證據及說服
    之實質舉證責任。倘其所提出之證據，不足為被告有罪之積
    極證明，或其指出證明之方法，無從說服法院以形成被告有
    罪之心證，基於無罪推定之原則，自應為被告無罪判決之諭
    知（最高法院30年上字第816 號、92年臺上字第128 號判例
    要旨參照）。
三、公訴人認被告涉犯業務登載不實罪及業務侵占罪嫌，無非係
    以告訴人乙○○之指證為主要依據，而依檢察官於原審審理
    期間提出之補充理由書所載，被告侵占之款項包括如附表所
    示4大項。訊據被告對其於前揭時間擔任「家鄉福利社」店
    員，負責商品買賣及記帳工作等情坦承屬實，惟堅決否認有
    為檢察官所指犯行，辯稱：擔任店員之初並未對帳，之後並
    有他人代班，其每日都有將日報表交予告訴人核對，帳目不
    對，不應算在其身上；其私人消費記在蔡正光的帳，有經過
    蔡正光同意，其與蔡正光之消費分別記帳，帳目清楚；告訴
    人每月底都會盤點貨差，若有差額會扣其薪水，且其離職前
    之薪水迄今未領；公關商品均確實用在公關上；各項單據皆
    是公開的，若有造假，告訴人應提出證據等語。經查：
  (一)就侵占如附表編號1所示「97年2至9月間應收及已收帳款之
    差額」部分：檢察官就此部分金額之計算，係以97年2月25
    日至同年9月19日之應收帳款減去已收帳款，得出帳面上尚
    有應收帳款61,650元後，再減去被告任職期間登記之應收帳
    款明細55,755元而來（原審卷第71至75頁）。然此部分事實
    ，除告訴人自行彙整提出之計算資料外，各該金額依據何在
    ？是否正確？謄寫過程有無錯誤？未見相關證據可資比對；
    即便告訴人所指之帳目確有疏誤，此疏誤出在何環節？如何
    逕認帳目上之差距乃被告之問題？亦未見相關證據足供認定
    。況此計算之基礎，包括被告任職前之日期，且證人即告訴
    人乙○○於原審審理時亦證稱何以有此差額，其不太清楚等
    語（見原審卷第124頁）之情形下，逕認此帳目差距乃被告
    侵占所致，顯有疑義。
  (二)就侵占如附表編號2所示「被告私人消費」部分：被告辯稱
    其將任職「家鄉福利社」店員期間之私人消費記在蔡正光帳
    上，有得蔡正光同意之事實，業經證人蔡正光到庭確認無誤
    （見97偵32416偵查卷第101頁、原審卷第129頁），而被告
    指稱其與蔡正光之消費係分別記帳，帳目清楚之事實，除經
    證人蔡正光證稱：「她分成兩份簽帳單，我自己付自己的，
    她的部分她領錢再還。」、「我在工地時，還會翻本子（即
    記帳本）確認。」等語明確（見97偵32416偵查卷第101頁、
    原審卷第129頁），由證人乙○○證稱：其見到被告登記「
    正光」的帳有二種版本等語（見原審卷第124頁）及卷附估
    價單上（見97偵32416偵查卷第79至84頁），被告就其私人
    消費特別註記「文」或「芠」，亦得佐憑，此等帳目既記載
    清楚，告訴人就該消費也是經由對帳始查知此部分事實，認
    定被告有不法所有之侵占意圖，同嫌速斷。
  (三)就侵占如附表編號3所示「97年7、8月份之貨差」部分：告
    訴人認被告涉此部分之侵占，乃因「這一部分都是被告點過
    的，所以算是被告侵占的」、「報警後，我請小姐計算7、8
    月的總進貨，再減去每天銷售出去的貨物數量，有一個落差
    」云云（見原審卷第66頁、第124頁反面），但帳目不符可
    能之原因甚多，即便告訴人委請他人盤點後計算之金額，亦
    先後有1,740元（見97偵32416偵查卷第3頁反面）及3,765元
    （見原審卷第76至78頁）不同數目，在無相關證據佐證下，
    遽認此差額係被告侵占所致，自嫌速斷。況觀之卷附貨差計
    算表（見原審卷第76至78頁），其上數字有正、有負，即告
    訴人盤點時，貨品之實際數目與帳冊互核，有增有減，倘若
    發生侵占舞弊之事，何以甚多貨品之數量反而有多出來的情
    形？此外，被告就其所辯：每月盤點出現差額，會自其薪水
    中扣除等語，已提出薪資袋為證（見97偵32416偵查卷第8頁
    ），倘若確實如此，被告又有何侵占之動機？告訴人逕將減
    少之物品價額減去多出之物品價額，指稱被告侵占97年7、8
    月貨差，容有未洽。
  (四)就侵占如附表編號4所示「謊報之公關商品」部分：依證人
    乙○○之證詞，其認為此部分物品為被告所侵占，係因福利
    社之礦泉水是提供給客人泡麵用，泡麵賣的數量不多，不應
    該用如此多水，其他飲料部分，其未授權被告用在公關，被
    告或客人可以喝店內的礦泉水，但沒有人喝，被告都是喝飲
    料云云（見原審卷第125、128頁），然依證人蔡正光所證：
    其到該店，乙○○或李老闆均有請其喝飲料，其會去喝礦泉
    水，也見過其他工人喝礦泉水等語（見原審卷第130頁），
    告訴人此部分證言，非無摻雜個人臆測或主觀意見，不足逕
    據為不利被告之認定。
  (五)就所指業務登載不實部分：被告究係在何項文件上就何資料
    登載不實，未見檢察官具體指明，但告訴人一方面依據被告
    製作之文件內容計算後，指稱其間之差額乃侵占，一方面又
    指稱各該文件之內容不實，實有矛盾。
  (六)據上各節，檢察官指稱被告涉犯業務登載不實及業務侵占罪
    嫌，非僅證據有所不足，論理上亦有疑義。
四、綜上所述，檢察官依據告訴人彙整之計算方式，指稱被告犯
    有業務登載不實罪及業務侵占罪，除被告坦承之私人消費部
    分外，各該事實均未見相關證據足以佐憑，即便認告訴人整
    理之帳目資料無誤，此帳目上之差距如何而來？是否為被告
    侵占所致？一方面依據被告製作之文件內容計算，指稱其間
    之差額是侵占，一方面又指稱各該文件內容不實，有無矛盾
    ？而被告私人消費部分既與第三人蔡正光有約定，且帳目清
    楚，如何認定其有不法意圖？俱有疑問。檢察官提出之證據
    不足為被告有罪之積極證明，指出證明之方法無從說服法院
    形成被告有罪之心證，基於無罪推定之原則，應為被告無罪
    判決之諭知。
五、原審以無具體證據足資證明被告確有公訴人所指之犯行而為
    無罪之諭知，經核並無不合。檢察官上訴意旨以就業務侵占
    部分，業據告訴人提出被告所填載之日報表為證，並由告訴
    人彙整短收之金額，且告訴人亦證稱其上之金額皆是依客戶
    所填載之三聯單所記載，是被告侵占罪嫌明確；就業務登載
    不實部分，依證人蔡正光於原審審理中之證言，顯見被告明
    知告訴人不准被告以填載三聯單之方式在店內賒帳消費，竟
    以客戶「正光」之名義填載內容不實之三聯單，以圖在店內
    賒帳消費，被告確有登載不實之情形等語。惟查：
  (一)按為貫徹無罪推定原則，檢察官對於被告之犯罪事實，應負
    實質舉證責任。刑事訴訟法修正後第一百六十一條（下稱本
    法第一百六十一條）第一項規定「檢察官就被告犯罪事實，
    應負舉證責任，並指出證明之方法」，明訂檢察官舉證責任
    之內涵，除應盡「提出證據」之形式舉證責任（參照本法修
    正前增訂第一百六十三條之立法理由謂「如認檢察官有舉證
    責任，但其舉證，仍以使法院得有合理的可疑之程度為已足
    ，如檢察官提出之證據，已足使法院得有合理的可疑，其形
    式的舉證責任已盡．．．」）外，尚應「指出其證明之方法
    」，用以說服法院，使法官「確信」被告犯罪構成事實之存
    在。此「指出其證明之方法」，應包括指出調查之途徑，與
    待證事實之關聯及證據之證明力等事項。同條第二、三、四
    項，乃新增法院對起訴之審查機制及裁定駁回起訴之效力，
    以有效督促檢察官善盡實質舉證責任，藉免濫行起訴。刑事
    訴訟法修正後第一百六十三條（下稱本法第一百六十三條）
    釐訂法院與檢察官調查證據責任之分際，一方面揭櫫當事人
    調查證據主導權之大原則，並充分保障當事人於調查證據時
    ，訊問證人、鑑定人或被告之權利（同條第一項）；另一方
    面例外規定法院「得」及「應」依職權調查證據之補充性，
    必待當事人舉證不足時，法院始自動依職權介入調查，以發
    見真實（同條第二項）；再增訂法院依職權調查證據前，應
    踐行令當事人陳述意見之程序（同條第三項），以貫徹尊重
    當事人查證之主導意見，確保法院補充介入之超然、中立。
  (二)查本件就業務侵占部分，除告訴人自行彙整提出之計算資料
    外，並無其他相關證據可資比對，且告訴人就各該金額依據
    何在？是否正確？謄寫過程有無錯誤？亦均未能詳細說明；
    又觀之卷附貨差計算表（見原審卷第76至78頁），其上數字
    有正、有負，即告訴人盤點時，貨品之實際數目與帳冊互核
    ，有增有減，倘若發生侵占舞弊之事，何以甚多貨品之數量
    反而有多出來的情形，告訴人逕將減少之物品價額減去多出
    之物品價額，指稱被告侵占97年7、8月貨差，容有未洽；再
    卷附估價單上，被告就其私人消費已特別註記「文」或「芠
    」，而得以與證人蔡正光個人之消費加以區別；謊報之公關
    商品部分，告訴人所為證言，已摻雜個人臆測或主觀意見，
    且與證人蔡正光所述不符，不足逕據為不利被告之認定。就
    所指業務登載不實部分：告訴人一方面依據被告製作之文件
    內容計算後，指稱其間之差額乃侵占，一方面又指稱各該文
    件之內容不實，實有矛盾等情，均已詳如前述。
  (三)證人乙○○於原審審理時證稱：「．．有客人甲來消費十樣
    東西沒有付現金，採賒帳方式，被告就要把賒帳的金額與明
    細部分登記在一份三聯單，一份交甲所有，一份貼在店裡的
    白板上，一份交給我」、「（若客人來還賒帳的部分，如何
    處理？）看客戶如何還，有全部清償，也有部分清償，若全
    部清償的話，客人會把白板上的單據全部拿走，若部分清償
    ，如果是還天數的話，例如先結十五天的帳，就拿十五天的
    三聯單走，若是清償部分金額的話，就會在三聯單上註記清
    償的金額」、「被告每天會交給我一份日報表，上面會填寫
    何人來還多少錢」等語（見原審卷第123頁反面），是於有
    客人賒帳時被告需填寫三聯單，一份給客人，一份給告訴人
    ，另一份貼在白板上，並於客人還清帳款時，把白板上之單
    據交還給客人，則客人實際所賒欠之帳款金額及客人還清之
    帳款，被告自不可能任意為不實之記載，否則客人自會即時
    反應以免損及個人利益；況證人乙○○於原審審理時證稱：
    「（你方稱的應收帳款是從97年的2月到9月，被告就職日是
    97 年6月20日，有無就先前二月到六月間之應收帳款是否短
    缺部分彙算？）沒有，我們沒有就先前的應收帳款作結清的
    動作」、「（被告任職期間，有無其他人代過班？）有，只
    有老闆，老闆指的是李俊賢，但次數不多，一個月被告休二
    天，就是被告休假時，由老闆代班，被告一個月工作到二十
    八天」等語（見原審卷第126頁、第128頁），則應收帳款短
    少之部分是否確係被告任職期間所造成，自非無疑，尚難因
    此遽認被告有何業務侵占犯行。再被告於原審審理時辯稱：
    「．．．老闆的男朋友也會過來代班，我也看過老闆的男朋
    友做帳期間有誤差，中間的期間，老闆也會自己拿一些菸酒
    ，或滷味，他說等一下再來付帳，有時候老闆會補給我，有
    時候說報公帳．．．日報表是盤點實際貨品與收入的總金額
    ，．．估價單就是把筆記本謄過來，．．．我每天下班都會
    把日報表與估價單及款交給乙○○，當天就應該要發現．．
    ．」、「．．．我們每個月的月底，都會盤點一次，把當月
    的貨及金額差額計算出來，若有差額就會直接扣我們的薪水
    ，就新台幣4670元部分，．．．我是用蔡正光的名義簽帳的
    ，但這不是侵占，是我跟蔡正光借支，我到時候是要還給蔡
    正光，就1740元部分，我記得七、八月都有盤點貨，而且都
    有扣我的錢」等語（見原審卷第53、66頁）；證人蔡正光於
    原審審理時亦證稱：「（告訴人或李老闆有無免費請你任何
    食品或飲料？）有，二個人都有，請我喝店裡飲料或拜拜時
    請吃店裡的東西」、「（是否記得請過那些飲料？）啤酒、
    綠茶、零食是可樂果」、「（除了你以外，你有沒有看過別
    的工人或顧客喝飲水機的水？）有」等語（見原審卷第130
    頁），則告訴人每日既會根據被告所製作之日報表核對貨品
    與帳款，每月亦會盤點貨品，若有差額即會從被告之薪資中
    扣除，且告訴人及其男友亦均曾支用公關費用，證人乙○○
    於原審審理時亦證稱：「．．．我從薪水的部分扣除的部分
    ，已經無法釐清是賒帳的部分，或是貨品短少的部分，或者
    是被告收錯錢，或是個人挪用，都有可能」等語（見原審卷
    第127頁），告訴人既曾因客人賒帳、貨品短少等原因扣除
    被告之薪資，則其所提7、8月份之貨差及公關費用商品表，
    是否正確及被告是否均應負責，即有可議。又被告於原審審
    理時辯稱：「．．．我之前有用蔡正光的名義賒帳，．．．
    我跟蔡正光協議，協議說我拿的東西先記在蔡正光的帳上，
    但我與蔡正光是分開記帳，由蔡正光出面與乙○○結帳，我
    再跟蔡正光算錢．．．」等語（見原審卷第53頁），核與證
    人蔡正光於偵訊時稱：「（你有同意甲○○用你的名字簽帳
    ？）有，我有同意．．．」、「（如何區分簽帳人？）他分
    成兩份簽帳單，自己付自己的，她的部分她領錢再還我」（
    見偵字第32416號卷第101頁）、於原審審理時亦證稱：「（
    你曾經同意被告自己的帳目，用你的名字來賒帳嗎？）有，
    我在臺北幫人家作，被告打電話給我可否用我的名字賒帳，
    她另外寫，．．」、「（被告有說帳款如何算？）被告說我
    自己簽的賒帳我自己還，被告賒帳的部分由她自己去還，我
    只是出個名」、「（被告承諾你會分開記帳，是否如此？）
    是，而且我在工地時，還會翻本子確認」等語（見原審卷第
    129頁），則證人蔡正光既同意被告以其個人名義向家鄉福
    利社賒帳消費，並會加以確認自己與被告消費金額多寡，縱
    被告事後未還錢亦僅係被告與蔡正光間消費借貸契約債務不
    履行之問題而已，家鄉福利社仍可向證人蔡正光求償，再由
    蔡正光向被告求償，並未損及家鄉福利社之權益，告訴人並
    無限制之權利，自難僅因其不同意被告此種作法，即謂被告
    有業務侵占或業務登載不實之犯行。而證據之取捨與證據之
    證明力如何，均屬事實審法院得自由裁量、判斷之職權，茍
    其此項裁量、判斷，並不悖乎通常一般人日常生活經驗之定
    則或論理法則，又於判決內論敘其何以作此判斷之心證理由
    者，即不得任意指摘其為違法。茲原判決已詳敘就卷內證據
    調查之結果，而為綜合判斷、取捨，認公訴人所提證據均不
    足證明被告有公訴人所指之上開犯行，其得心證的理由已說
    明甚詳，且所為論斷從形式上觀察，亦難認有違背經驗法則
    、論理法則，或有其他違背法令之情形，自不容任意指為違
    法。公訴人提起上訴，仍執前開情詞而為爭執，並對於原審
    取捨證據及判斷其證明力職權之適法行使，仍持己見為不同
    之評價，而砌詞指摘原判決不當，自難認有理由，應予以駁
    回。
據上論斷，應依刑事訴訟法第368條，判決如主文。
本案經檢察官林秀濤到庭執行職務。
中    華    民    國    99    年    7     月    9    日
                  刑事第十二庭審判長法  官  蔡永昌
                                    法  官  蔡新毅
                                    法  官  吳啟民
以上正本證明與原本無異。
不得上訴。
                                    書記官  顧正榕
中    華    民    國    99    年    7     月    9     日
附表：
┌──┬─────────────────┬─────┬───────────┐
│編號│項                              目│金額或價額│備                  註│
├──┼─────────────────┼─────┼───────────┤
│ 1  │97年2 至9 月間應收及已收帳款之差額│5,895 元  │細目詳原審卷第71至75頁│
├──┼─────────────────┼─────┼───────────┤
│ 2  │被告私人消費                      │4,670 元  │細目詳原審卷第75、76頁│
├──┼─────────────────┼─────┼───────────┤
│ 3  │97年7 、8 月份之貨差              │3,765 元  │細目詳原審卷第76至78頁│
├──┼─────────────────┼─────┼───────────┤
│ 4  │謊報之公關商品                    │3,110 元  │細目詳原審卷第78、79頁│
└──┴─────────────────┴─────┴───────────┘

司法院資訊處製作；財團法人民間司法改革基金會備份。
